臺灣高等法院高雄分院刑事判決　　　　　　　　　九十二年度上訴字第二一三二號
　　上　訴　人
　　即　被　告　乙○○
　　選任辯護人　李慶榮律師
　　　　　　　　孫守濂律師
右上訴人因違反著作權法案件，不服臺灣高雄地方法院九十年度訴字第一八六八號中
華民國九十二年九月三十日第一審判決（起訴案號：臺灣高雄地方法院檢察署八十九
年度偵字第四八○七號），提起上訴，本院判決如左：
    主  文
原判決撤銷。
乙○○共同意圖營利而以重製之方法，侵害他人之著作財產權，處有期徒刑捌月。
    事  實
一、乙○○係高雄市星相與卜卦堪輿業職業工會常務監事，明知陳政國記錄之「陰陽
    宅筆記」共四冊，係依甲○○之指示，整理甲○○於民國八十年六月二十三日起
    至八十一年一月三十日止，在其位於高雄市苓雅區○○○路一六四號二樓自宅，
    開班講授陰陽宅高級研究班之授課內容而做成之語文著作，原由甲○○、陳政國
    各保留一份，嗣因張定洲免費教授陳政國卜卦，約定另由陳政國複製一份上開筆
    記給張定洲，詎乙○○於八十一年間某日，經由陳啟銓以新台幣（下同）三、四
    萬元之代價向張定洲取得前開筆記影本後，竟與已成年之陳啟銓（未據告訴）共
    同意圖營利，並基於以重製之方法侵害他人著作財產權之犯意聯絡，未經著作權
    人甲○○之同意或授權，於八十五年初以六萬元之代價，委由陳啟銓擷錄上開筆
    記關於陽宅之重要內容如上開筆記第一冊第二頁、第三頁、第五頁、第六頁、第
    二○頁、第二七頁、第三二頁關於佳冬村蕭宅、中山、民權路口民眾日報大樓、
    高雄地院對面工字屋、天井、房屋路沖有黑色水塔、八○二醫院前三角地、拆一
    半之屋、中正、中山路口處、宅前有神廟等圖例；筆記第二冊第三頁、第七頁、
    第九頁、第十一頁、第二十九頁關於推車屋、小南碗粿、死巷內二屋等圖例；筆
    記第三冊第二八頁、第三○頁、第四三頁、第四六頁、第四七頁關於佳冬羅先生
    宅、中山大學旁農藥行、大仁國中對面陽宅、六合路金紙店及時裝店、運河旁之
    公寓等圖例；筆記第四冊第四七頁、第四八頁、第五○頁、第五一頁、第八五頁
    、第八九頁關於書局、逆水局之辦公室、逆水局之住家、主管辦公室、門前池塘
    、大順路義勇寺旁房屋、民生、光華路口房屋等圖例，於不詳地點將前開筆記內
    容，均一字不漏或整段地抄寫，僅更動順序並極小部分修飾（如王先生改為田先
    生），再編以原筆記所無之目錄綱要，而擅自重製上開著作於文稿內製成「陽宅
    形局驗斷篇」，並於八十五年二月間將之交付予不知情之武陵出版有限公司（以
    下簡稱武陵公司）出版發行，侵害甲○○之著作財產權。
二、案經甲○○訴由高雄地方法院檢察署檢察官偵查起訴。
    理  由
一、公訴人提出之證據及被告之辯解－
（一）檢察官認被告鄭均蔚涉有右開犯行，係提出告訴人甲○○之指訴，證人陳政國
      、張定洲之證詞，此外復有告訴人與張定洲之通話內容為憑，證明被告所著陽
      宅形局斷驗篇一書內容，是抄襲告訴人作品而來；且就告訴人及被告分別庭呈
      之陰陽宅筆記及陽宅形局斷驗篇，其文字內容幾乎相同，僅次序稍有調整，其
      中關於陽宅風水製作圖樣相同部分，告訴人均可指明建物所在地及所有人姓名
      ，而被告僅空言曾至現場外圍觀察，或經老師講授再由其隨堂製作筆記，始終
      無法確切指出圖示陽宅地點何在及所有人，此有上開陰陽宅筆記、陽宅圖形實
      際地點及所有人或住用影本各一份為證。
（二）上訴人即被告乙○○對於右開證據，固承認「陽宅形局斷驗篇」一書係其委由
      陳啟銓編輯目錄後交由武陵公司出版之事實，但矢口否認有侵害告訴人甲○○
      著作財產權之犯行，辯稱：「我是委託陳啟銓編排目錄，而不是提供告訴人著
      作要其剪貼，此書大要是我在七十六年二月間師承羅仕杰老師所傳授陽宅風水
      學之隨堂筆記，並於七十六年十月至七十九年間，在自宅以此做為開班授課之
      資料，其間將之整理、編排成為手稿筆記，做為學員上課之講義，上開著作就
      是依據當時講義修改而成的。八十五年二月底我的著作出版後我就將著作提出
      星相工會，告訴人是圖書館文宣總編輯，他應該有看到我那本著作，若有侵權
      不致於二年後才提出告訴」云云。
二、公訴人所提出之陰陽宅筆記四冊是否為著作及其著作人－
（一）陳政國所記錄之「陰陽宅筆記」之著作人？
      陳政國所記錄製作之「陰陽宅筆記」四冊，係陳政國依照告訴人甲○○指示，
      將甲○○自八十年六月二十三日起至八十一年一月三十日止期間，教授陰陽宅
      高級研究班之授課內容，以錄音筆記方式加以謄寫，再經告訴人核閱修改整理
      而成之事實，已據證人陳政國於原審證稱：「是我聽告訴人上課時，老師要我
      依他上課錄音帶逐字記載，上課期間是八十年六月至八十一年初。我在課程結
      束後一、二個月，按照告訴人之陳述內容先後編排，我並沒有更動。當時上課
      也有用講義，但我也都將它濃縮在筆記」等語（見原審卷第六九頁），告訴人
      並提出上述授課錄音帶五十捲及上開筆記初稿、上課用講義二份佐憑。再參以
      證人即八十至八十一年間曾經向告訴人學習堪輿之證人蔡仁及張清添，均指
      稱告訴人確有以講義教授堪輿學，內容實例與筆記均大致相同（見原審九十年
      十一月六日筆錄），並均於原審提出其當年聽課時自行記錄之筆記影本各一冊
      在卷可稽，足見告訴人確為上開筆記之著作人無訛。
（二）關於告訴人「陰陽宅筆記」是否為著作？
    一被告雖以告訴人甲○○曾經師承鄭西元而成就上開筆記，且所論述不外係古人
      堪輿學理，應不具原創性云云。然按著作，係指屬於文學、科學、藝術或其他
      學術範圍之創作，除特別規定外，若具有原創性之精神創作物，具有一定之外
      部表現形式者，即受著作權法之保護。所謂原創性，僅需著作人獨立創作，而
      非抄襲他人之著作即可，非如專利法所要求之新穎性，倘非重製他人之著作，
      即具有原創性。申言之，所謂具有原創性之人類精神上創作，以足可表現作者
      個性之程度，即得認為屬於著作權法所規定之著作，而得享有著作權。經查，
      「陰陽宅筆記」之授課內容，確實利用一般堪輿之原理原則，以具體案例配合
      學理而為解說，非但具有學理上之依據，亦具著作人獨自思想、價值判斷及情
      感之表現，足以表現作者之個性，其具有原創性，應無疑義。又其所憑非但係
      堪輿界之通念，仍輔以現今存在之實例及個人經驗上之判斷，告訴人稱「我有
      去實地去看陽宅，並製作一百餘個圖樣，以前並無人著作，只有我才知道」等
      語，益徵其間含有作者個人創作之成分。
    二雖原審函請中華星相易理堪輿師協進會復稱「有經驗之堪輿師依圖示之狀況，
      其論斷之結果必大同小異，即使經驗些許不同，其出入亦不會很大，綜觀書籍
      及筆記之論斷方式，皆係諸公先賢所著古籍為依據，依水法、形局或理氣等各
      種基本法則而論，即為必然之結果，並未有個人獨創之處」等語（原審卷第二
      五六頁），被告乃謂書中內容係源於同一思想概念之創作，縱有雷同情形，並
      無侵害他人著作云云。然著作權法所保護者，僅該著作之表達，而不及於其所
      表達之思想或概念，因思想或概念並無獨占性或排他性。倘非重製他人之著作
      ，縱根源於相同之思想或概念，因屬自己獨立之創作，具有原創性，自當同受
      著作權法之保護。否則我國現代地理、陽宅等五術著作，均源出古人五術理論
      之遺作，如唐代許明子著「地理陽宅大全」、魏代四明山人著「地理真原」、
      清代顧吾盧著「八宅明鏡」、清代趙九峰著「陽宅三要」等五術典籍，予以侈
      譯或闡述而成，則現代市面上關此五術之相關論著，豈均無著作權？堪輿之學
      雖有一定之基本法則，然其歸納所獲心得，仍須藉助語言文字形諸於外，告訴
      人將其研究所得或實地堪輿之驗斷，經口述傳授再著成筆記，將其概念、思想
      透過文字表達，其表達方式自有原創性，而得享著作權之保護。因此，雖上開
      協進會以告訴人之著作論斷仍以古籍為據，不具獨立創見，但著作權法上原創
      性不以具獨立創見為限，告訴人之表達形式既非抄襲他人，仍具有著作權法上
      原創性之要求。
    三告訴人所著之「陰陽宅筆記」係以堪輿學上之基礎理論為依據，固有卷附中華
      星相易理堪輿師協進會及台北市星相卜卦堪輿業職業工會鑑定意見可資參照。
      然各該驗斷實例係客觀上存在之地點，諸多地點如中山大學側門、輔英技術學
      院旁墓地、近林邊鄉之姜園村、枋寮鄉○○村○○路等，均係告訴人前往堪輿
      並融會貫通陽宅理論，併同個人之見解與經驗，加以闡述編纂而成，並非重製
      右開古人五術遺作。告訴人於筆記中之驗斷結果，更存在告訴人個人以其所見
      陽宅，佐以所學堪輿學理，配合其對學理與經驗所為之判斷，當然已具有原創
      性。證人張定洲雖曾稱伊見陳政國之筆記內容均是其師鄭西元之內容云云，但
      考以上開僅告訴人前去堪輿之案例，其上述說法已然可疑，況其亦坦稱陳政國
      筆記有較多實例（見偵卷第十一頁背面）。又著作權法所保護之著作，毋需獨
      創或異於前人之特殊創作，且經原審函請台北市星相卜卦堪輿業職業工會鑑定
      ，鑑定人藍昭和表示「圖示狀況之論斷，雖承襲堪輿學理，但再以作者從易經
      卦理上發明與經驗的累積判斷」之意見（原審卷第二四九頁），亦說明此意。
      綜此，告訴人所著上開筆記，應受著作權保護之語文著作。
    四應值說明者，記錄人將他人口述或其錄音著作整理成文字書面紀錄者，如僅係
      按口述或錄音內容照譯為文字，係屬口述之重製，其逐句逐段複製行為行為並
      無創意，故紀錄本身原非文字著作。然本件告訴人於課堂之口述內容，不但主
      動指示其學生陳政國筆記，並依錄音內容融合上課用講義而初稿成筆記，再經
      告訴人親自校對審閱方定稿為「陰陽宅筆記」四冊，則上開筆記已為告訴人之
      文字著作。又告訴人之筆記或被告所著書內均有陽宅位置圖或屋內擺設圖樣，
      是否為著作權法上之圖形著作？按圖形著作係包含地圖、圖表、科技或工程設
      計圖及其他之圖形，其他圖形仍須符合著作權法上原創性之創作。查告訴人於
      筆記內之上開圖樣，僅係為將所勘查現場之形態或屋內擺設表示出來，為的是
      以堪輿學理加以闡述說明，並未有何獨具之創意在內，尚非著作權法所保護之
      圖形著作，附此敘明。
三、被告所著「陽宅形局斷驗篇」是否抄襲自「陰陽宅筆記」？
    在判斷被告是否抄襲，應先檢視兩作品是否具實質相似，其次則應判斷兩者僅係
    源於同一觀念或出自抄襲，此涉及被告是否接觸抄仿告訴人著作之可能性。最後
    ，在認定構成表達抄襲後，仍應區別被告之著作究屬重製或改作？而分別適用著
    作權法第九十一條及第九十二條之規定。
（一）實質相似：
    一本件應先決定被告所著「陽宅形局驗斷篇」與告訴人甲○○著作之「陰陽宅筆
      記」，其表達部分有無構成實質相似。所謂實質相似，不僅指量之相似，亦兼
      指質之相似；不但以文字比對之方法以判斷抄襲，亦及於非文字模式之分析比
      較及整體觀感之判斷。就「量」之考量，在語文著作，判斷是否抄襲可用解構
      之方法，逐字逐句比對，若逐句抄襲或精確之複製他人著作之大部分內容，即
      可構成著作物之實質相似。就「質」之考量，所抄襲者倘為著作重要之成分，
      亦可構成實質相似，尤其判斷美術、圖形、視聽等具有藝術性或美感性之著作
      是否抄襲時，使用分析解構之方法以為細節比對有其困難，對此自應注意著作
      間之整觀念及感覺，藉以判定是否相似（參考羅明通著，著作權法論II，第三
      七七至三八○頁）。
    二經比對「陽宅形局驗斷篇」與「陰陽宅筆記」兩著作，無論從文字敘述或位置
      圖、屋內陳設之描繪，前者幾乎與後者相關重要內容相同。舉例說明：書籍第
      六六頁之佳冬村蕭宅、第二五頁中山、民權路口民眾日報大樓、第十三頁高雄
      地院對面工字屋、第一二七頁天井、第七八頁房屋在路沖有黑色水塔、第二一
      頁之八○二醫院前三角地、第三三頁拆一半之屋、第六四頁之中正、中山路口
      處、第六二頁之宅前有神廟等圖例，均與筆記第一冊第二頁、第三頁、第五頁
      、第六頁、第二○頁、第二七頁、第三二頁相同；又書籍第四○頁哈瑪星附近
      小巷房屋、第十七頁面對車庫及燒金台之房屋、第八五頁之推車屋、第二○頁
      之小南碗粿、第一七四頁之死巷內二屋，皆與筆記第二冊第三頁、第七頁、第
      九頁、第十一頁、第二十九頁相同；又書籍第一七六頁佳冬羅先生宅、第一七
      九頁中山大學旁農藥行、第一八一頁大仁國中對面陽宅、第一八五頁六合路金
      紙店及時裝店、第一八六頁運河旁之公寓，各與筆記第三冊第二八頁、第三○
      頁、第四三頁、第四六頁、第四七頁相同；又如書籍第一八六頁之書局、第一
      八七頁逆水局之辦公室、第一八八頁逆水局之住家、第一九二頁主管辦公室、
      門前池塘、第十一頁大順路義勇寺旁房屋、第二四頁民生、光華路口房屋，均
      與筆記第四冊第四七頁、第四八頁、第五○頁、第五一頁、第八五頁、第八九
      頁相同。本院認定兩者確已達實質相似之程度。
    三按著作權所保護者，為觀念之表達形式，而非觀念之本身，若將某處著名風水
      地點，再次前往堪輿，並依作者所學理論佐以經驗再行論述，雖所述與前人大
      同小異，仍不失為原創性，並不因曾經受他人創作之影響而有差異，否則不僅
      拘束創作人之思維、構想，亦將嚴重影響文化之發展。因觀念本身在著作權法
      上並無獨占之排他性，人人均可自由利用，源出相同之觀念或觀念之抄襲均無
      禁止之理。申言之，作品若來自著作人獨立之表達方式，衹要作品彼此間均來
      自獨立之表達而無抄襲之處，縱然內容雷同，仍均受著作權法保護，此即思想
      與表達區分原則。
    四告訴人在偵查中已提出被告抄襲其筆記所載六十九處堪輿實例之確切位置及其
      聯絡人資料（見偵卷第一○三至一○七頁），說明均係其實地勘查繪製，且除
      其知悉確切地址及住戶外，他人無從得知。其中或黃鐘瑩介紹堪輿枋寮鄉○○
      村○○路順成煤氣行（見該書第六二頁），或海軍上校董健傑介紹堪輿中山大
      學側門即臨海二路三十巷（見該書第四○頁），或吳明哲委請堪輿其妹位於輔
      英技術學院旁墓地陰宅（見該書第四二頁），或李蘭香之佳冬鄉自宅（見該書
      第四六頁），或羅廣一靠近林邊鄉姜園村某宅（見該書第八三頁），均經原審
      傳訊上述證人到庭說明甚詳（參原審卷第一一一至一一四頁），其中如證人董
      健傑於原審時證稱：「十年前向告訴人學堪輿認識，當時我有個同事孫銘礦母
      親身體不好，所以我約了告訴人到鼓山區中山大學側門附近孫先生家裡看風水
      ，老師直接與對方說一些格局的事。（提示被告所著卷內第四○頁是否相符？
      ）是的。當初所看房子確實在中山大學附近巷子裡」等語。又證人羅廣一所稱
      「曾請告訴人到姜園村看。當時路過那裡，告訴人說這個房子不能買，住了會
      死人，因為橋過去有路衝。凶嫌逃到澎湖」等語，與書中所述「路沖，小姐被
      害死，兇犯逃到澎湖」相符。
    五反觀被告無從交代其「陽宅形局驗斷篇」一書所載堪輿實例之確切位置或其聯
      絡人資料，其於原審所提供曾向伊學習紫微斗數、堪輿之莊文壽證稱「上課沒
      講義，亦沒有其他教材」等語，曾向伊學習奇門遁甲、紫微斗數之黃龍標亦稱
      「被告沒用教材，沒用書籍，課堂上會提及陽宅，後來看到被告是用陽宅三要
      、明師盤線祕旨之書」等語（原審卷第七○至七二頁），則被告所稱於七十六
      年向羅仕杰學陽宅，將老師口述筆記，同年十月開班授課即以原資料教導學生
      ，已與其學生莊文壽、黃龍標所言不符。而其謂羅仕杰已過世，羅師只有被告
      一位學生，亦無從再查證羅仕杰於七十六年是否確知右開告訴人所親自堪輿之
      地點實例。又觀之卷附之陽宅三要及三元地理明師盤線祕旨二書，其內容與被
      告所成之陽宅驗斷篇截然不同，則被告何以憑空冒出其所提出之講義，尚啟人
      疑竇。且上述案例，不但古書所無，被告亦無從說明現今坊間其他書籍有上述
      圖例說明，又自承完全不認識上開證人（見原審卷第二三七頁），則其空言上
      述實例是其師所傳授，更屬無據。
    六被告又稱其書中陽宅有實地去看過，但只在外面量量看看而已，並未讓住戶知
      道云云（見偵卷第八九頁）。然書內諸多關於內部陳設或與屋主對談，如六合
      路時裝店之擺設（第一八五頁）、正對大門樓梯應如何改（第一一七頁）、小
      港區某戶燈床之擺設（第一○九頁）、中山大學側門旁與住戶之對話（第四一
      頁）等等，已難以自圓其說。再參以證人蔡仁到庭證稱「被告所著陽宅驗斷
      篇所載圖文，與告訴人授課內容幾乎一致」等語（見原審九十年十一月六日筆
      錄），佐以堪輿地點固早已存在，但堪輿師依其所學自存在其個人之判斷，上
      開書籍、筆記若非同一人所著，何以得提出完全相同之實例，並為完全相同之
      論斷？足見被告所著陽宅形局驗斷篇與告訴人之著作即陳政國前開筆記確具實
      質之相似無訛。
（二）接觸之證明：
    一證人陳政國於偵審中證稱「我有將裝訂好之一份筆記拿給張定洲一起研究」「
      做完後我留一份、張定洲及告訴人各有一份。我的那份有重製給張定洲。除此
      之外，沒有再給其他人。當時上課也有用講義，但我也都將它濃縮在筆記」等
      語（見偵卷第十四頁背面及原審卷第六九頁），核與證人張定洲所述相符（見
      偵卷第二○頁、第一一九頁及原審卷第四八頁），可見陳政國依告訴人指示，
      整理甲○○開班授課內容而記錄「陰陽宅筆記」四冊，曾在八十一年間私下拿
      一份給張定洲甚明。
    二其後張定洲證稱曾將上開筆記交給陳啟銓看過，雖諉稱「後來不見，不知何人
      取走」云云（見偵卷第二○頁背面），但其後又稱「曾向乙○○說過，若要出
      書不要違反著作權法」等語（見偵卷第一二○頁），並經原審提示其與告訴人
      之通話譯文，坦稱「譯文是與告訴人之對話沒錯，有要被告不可剪貼，要以自
      己資料出版，陳啟銓確有我許多資料，而我的資料在陳啟銓那裡，他拿去出書
      ，我認為武陵公司應該要給我稿費，其後向陳啟銓分幾次拿三、四萬元稿費，
      但還沒有付完，因被告與我不熟，所以是陳啟銓付我錢」等語（見原審卷第六
      七至六八頁），且陳啟銓在原審亦提出甲○○之陰陽宅講義，說明與張定洲互
      換資料，對於與告訴人通話譯文中「只抄你一部分，不會讓你沒飯吃」之語表
      示不記得，但承認有編製該書目錄，且上開錄音是與告訴人對話沒錯（見原審
      卷第一一二至一一三頁）。足見被告藉由陳啟銓確實有接觸告訴人之著作即陳
      政國前開筆記。再者，證人張定洲雖稱不確定有將筆記交給陳啟銓，但在被告
      與陳啟銓出版「陽宅形局驗斷篇」後，卻向陳啟銓索取三、四萬元稿費，且佐
      以叮囑被告勿違反他人著作權，若謂並未將陰陽宅筆記交給陳啟銓與被告參考
  出書，孰能置信？準此，被告經由陳啟銓取得告訴人所著「陰陽宅筆記」，再
      與陳啟銓依此筆記，共同完成一份文稿交由武陵公司出版被告所著之「陽宅形
      局驗斷篇」，應已明確。
    三又兩著作間之共同錯誤或無意義之成分，乃係判斷是否接觸之重要佐證，所謂
      共同錯誤或無意義之成分，係指著作中共同存有原告故意安排或無意疏忽所生
      之錯誤或無意義之陳述。告訴人在本院提出六十一處被告書中之錯別字或編排
      不清楚或不知所云之處（見本院卷第八八至九○頁），茲舉例說明：書籍第
      四一頁、筆記第一冊（下同）第九二頁，均將打針沒有用，寫成「小」針沒有
      用；書籍第四二頁、筆記第九三頁，皆將輔英護專，寫成「護嬰」護專；
      書籍第五五頁、筆記第十頁，同將夫妻不齊眉，寫成不齊「美」；書籍第二
      一頁、第六三頁及第一一四頁、筆記第一四三頁、第十三頁及第一二七頁，分
      別均將舖水管寫成「補」水管、漆紅色寫成「滾」紅色、腹內絞動寫成「鉸」
      動；書籍第八八頁、筆記第一二三頁，各有句「出後有進有出」無意義之語
      ，兩書均相同。凡此明顯錯誤，均出現在被告陽宅形局驗斷篇一書中，顯非巧
      合，足證係被告接觸取得告訴人之著作後，便宜地複製模仿，而非獨立創作所
      得至明。
    四關於陳啟銓有無抄襲告訴人筆記，觀諸其與告訴人之對話所稱「你（指告訴人
      ）教出來的東西，學生整理，不能算是你的，你教出來的東西，大家都可以整
      理，可以出版」（偵卷第六三頁）「你不要說我打破你的飯碗，這是運用之妙
      存乎一心」（偵卷第六六頁）「不是實例不實例，天下文章一大抄」（偵卷第
      六七頁）「告訴你啦，這只抄你其中一部分而已，只抄你一百多頁，而你有四
      、五百頁，又沒有全部將你抄完」（偵卷第六九頁）「這些東西教出來，學生
      可以自由發揮，又沒有從頭抄到尾，我又沒說不是你的東西。又不是把你的全
      部出版，又不是頭尾一字不漏」（偵卷第七一頁）「錢是張定洲賺了，又叫別
      人整理後，由我來編目錄」（偵卷第七二頁）「著作權是資料一模一樣，整套
      全抄才算，這是你全套中的一部分而已。整理過的就不能算抄的」（偵卷第七
      三頁）等語，已大致承認與被告確抄自告訴人資料而成書，並誤以為只要不全
      抄就不違法，或誤會告訴人學生所筆記之內容即不受著作權法保護。
    五再就張定洲與告訴人之對話，張定洲稱「被告要拿六萬元準備要啟銓幫他盜抄
      三本書，本來啟銓要將這些錢給我，最後又說要對分。結果未付完，因啟銓未
      替乙○○抄完三本書，只有盜抄你這一本」（偵卷第三五頁）「聽乙○○說過
      ，文字修改過就不算犯法」「他說書中次序顛倒即可無事」「他是花六萬元買
      的，這不能怪他，鄭仔愛出名，花錢請啟銓盜抄」（偵卷第三九頁、第四一頁
      ）「他是花錢要陳啟銓操刀，當時是鄭仔授意啟銓盜抄的，實在沒想到啟銓會
      將你的書整本抄襲，這麼惡質」「鄭仔盜抄你這書出版後，我就警告他一定會
      出事的，因我看內容幾乎相同」（偵卷第四三頁）等語。雖上開陳啟銓、張定
      洲之對話，均係審判外之陳述，但當事人或辯護人已知而未於本院言詞辯論終
      結前聲明異議，可視為同意作為證據（刑事訴訟法第一百五十九條之五）。又
      據證人張定洲在偵查中所述「被告要拿六萬元準備要啟銓幫他盜抄三本書，本
      來啟銓要將這些錢給我，最後又說要對分」（偵卷第三五頁）等語。綜上各項
      證據，被告不但已經由陳啟銓從張定洲處，取得告訴人所著陰陽宅筆記，並委
      由陳啟銓抄襲成書稿，已至為明灼。
（三）重製或改作：
    一按著作權法規定之「重製」，指以印刷、複印等方法，直接、間接之重複製作
      ，係指不變更著作型態而再現著作之內容而言。而「改作」，係指以翻譯、編
      曲、改寫等方法就原著作另為創作，則改作須變更原著作之表現型態，使其衍
      生內容再現。申言之，著作權法所稱改作，必須就原著作達到另為創作之程度
      ，始足當之，而改作後之成果即稱為衍生著作，在獲得原著作人之同意情形下
      ，以獨立之著作保護。因此，改作有兩項重要特徵，一是必是以原著作為基礎
      ，從改作著作中仍可見原著作之重要創作特性，如將小說改寫成劇本、將英文
      小說翻譯成中文等；二是必須達到另為創作之程度，如果未能達到此程度，例
      如只是略作文字上之增刪，而其主要之內容均仍相同，則不構成改作，不僅無
      法獨立取得受保護之地位，而且可能會因與原著作相同度過高，而被認為係屬
      重製（謝銘洋著，輔助教材之著作權問題探討，月旦法學雜誌第六五期，第一
      ○六頁參照）。
    二茲就被告之陽宅形局驗斷篇與告訴人所著陰陽宅筆記相互比對後，顯可見被告
      書中之各式圖例、段落、層次乃至文字表達，均與告訴人上開筆記同樣圖例之
      內容相同，未見經過任何改寫，亦未就相關部分做任何補充闡釋，雖極小部分
      稍經修改（如王先生改成田先生），兩著作之用字遣詞全然相同。被告與陳啟
      銓所抄襲而成之陽宅形局驗斷篇手稿，雖非將筆記四冊全數抄入，而是擷取筆
      記內關於陽宅部分之重要圖例，但如此仍屬將告訴人筆記著作之一部重製，其
      所為抄襲並無達另有所創作之程度，實無任何創作之可言。因此，被告所為乃
      屬重製告訴人著作之行為，實可確定。
四、被告其他辯解－
（一）告訴期間之問題：被告尚辯以「八十五年二月底我的著作出版後，我就將該書
      提出星相協會，告訴人是圖書館文宣總編輯，他應該有看到我那本著作，若有
      侵權不致於二年後才提出告訴」云云，似指告訴人提出本件告訴已逾告訴期間
      ，並聲請本院函詢高雄市星相卜卦與堪輿業職業工會復稱「陽宅形局斷驗篇一
      書乙○○於八十五年二月二十七日致贈本會壹本列為圖書館藏書，又八十五年
      二月間甲○○任本會第三屆常務理事，分組擔任文宣組主委，負責會訊、圖書
      、出版刊物等相關業務」等語（見本院卷第四三頁）。惟告訴人則稱其雖兼管
      工會圖書館，但未進該館看過，會務也未蓋章，會務均是小姐在處理，本件是
      八十六底或八十七年初，有學生告訴伊在書局有發現本書，且內容與上課相同
      才知道等語，而被告自承八十五、八十六年間，告訴人均未以此事與被告商談
      過，直至八十七年三月即提出告訴，且佐以之後告訴人與張定洲、陳啟銓之電
      話錄音內容，一再強調如此出書簡直打破其飯碗等詞，可見告訴人在八十五、
      八十六年尚不知被告出書，否則豈容俟二年後才提出告訴，況被告僅以告訴人
      身為工會文宣組主委，即推測告訴人應早就看過其書，進而謂其提出告訴已逾
      六個月內之期間，顯非有據。
（二）至於辯護意旨所稱被告絕無侵害告訴人著作權，否則怎可能出書即正大光明地
      贈書給星相工會云云，然被告何以在重製告訴人著作後，仍不畏被發現而致贈
      工會，涉及每人主觀心態，或認搶先出版即不違反著作權，或曾有抄襲筆記前
      例，最後仍不了了之（凡此參諸陳啟銓、張定洲錄音譯文即可明瞭），不能因
      其膽敢公開贈書工會陳列，即謂其無侵害著作權之犯意。又被告原亦侵害告訴
      人之公開發表權，惟告訴人對此未提出告訴（修正前著作權法第九十三條第一
      款），況本條款亦已刪除刑罰規定，附此敘明。綜上所述，被告所辯均屬卸責
      之詞，洵不足採。被告重製告訴人所著之陰陽宅筆記之罪證明確，其犯行堪以
      認定，應依法論科。
二、法律之適用－
（一）被告意圖銷售而擅自以重製之方法，侵害他人之著作財產權，係犯修正前著作
      權法第九十一條第二項之意圖銷售而擅自以重製之方法侵害他人之著作財產權
      罪。惟著作權法已經立法院修正，並經總統於九十二年七月九日公布施行，其
      所為係犯新修正之著作權法第九十一條第一項之意圖營利以重製之方法侵害他
      人之著作財產權罪。經比較新舊法，修正前法定刑為「六月以上五年以下有期
      徒刑，得併科新台幣三十萬元以下罰金」，修正後法定刑為「五年以下有期徒
      刑、拘役，或併科新台幣二十萬元以上二百萬元以下罰金」，其法定最高本刑
      同為有期徒刑五年，而修正前之法定最低本刑則為有期徒刑六月，修正後之法
      定最低本刑則為拘役刑，依刑法第三十五條第二項規定，修正前之法律處罰較
      重，依刑法第二條第一項前段規定，應適用裁判時之修正後著作權法第九十一
      條第一項規定處罰。被告及陳啟銓就上開犯行間，互有犯意聯絡及行為分擔，
      均為共同正犯。又被告等利用不知情之武陵公司印刷重製出版此侵害著作財產
      權之物，為間接正犯。
（二）又被告雖利用武陵公司重製出版發行散布此一侵害著作財產權之物，另可能涉
      犯修正前著作權法第九十三條第一項第三款之明知為侵害語文著作權之物，意
      圖營利而交付之方法，侵害他人之著作權罪，或修正後同法第九十一條之一意
      圖營利而以移轉所有權之方法散布著作重製物，而侵害他人之著作財產權罪（
      如成立重製後之銷售營利行為，亦應為意圖銷售營利而重製之高度行為所吸收
      ，而為實質上一罪，最高法院九十年度台上字第二三九八號判決參照）。然公
      訴人並未證明被告與武陵公司究係以稿費買斷或如何抽分計酬，自無從證明被
      告利用武陵公司銷售散布上開侵害著作權之書，有意圖營利之情事。既未能證
      明此情，尚無法成立此罪，附此指明。
三、撤銷改判之理由－
（一）原審經比較新舊法，認修正後著作權法第九十二條較修正前為輕，而適用新法
      處斷，固非無見。惟其判決主文仍按修正前之條文而為諭知，已有疏誤。且新
      法雖以改作方法侵害他人著作財產權，但區分是否意圖營利而有不同處罰，此
      觀同條第一項、第二項自明，原判決事實未依新法規定之構成要件如「意圖營
      利」加以載明，同有未洽。
（二）況本件被告係以重製而非改作之方法，侵害著作財產權，原審認「被告所著陽
      宅驗斷篇與告訴人筆記著作圖文內容雖多處相同，然兩者仍存有不同之處，顯
      非將原著作全部重複製作，應認被告所為係以改寫之方法，就原著作另為改寫
      之改作行為」等語，亦非無見。然按著作權法所謂改作，除變更原創作之內容
      或形式外，亦需達到另為創作之程度，而構成著作權法第六條第一項所稱「衍
      生著作」，始為著作權法定義之「改作」行為，而非任何將原作修改或稍事更
      易，即係改寫改作。亦即所謂重製並非一成不變地與原著相同，若僅是將原著
      作予以增刪、移動內容順序，而未達另為創作之程度者，仍構成對原著作之一
      部重製，而非屬改作（最高法院八十六年台上字第二五○一號判決參照），是
      原判決之見解，尚有可議。
（三）原判決理由採認證據既謂陳政國製作筆記後，除自己留一份外，另二份給張定
      洲及告訴人（見第二頁），被告藉由陳啟銓而自張定洲處取得告訴人之著作（
      見第五頁），卻在判決事實認定另複製一份給陳啟銓，及被告自張定洲處取得
      前開筆記（見第一頁），均有判決事實與理由之矛盾。且原判決事實已載明交
      予不知情之武陵公司出版發行，卻未論散布盜版書之間接正犯，亦有疏誤。
（四）按被告對犯罪之辯解，僅為引發法院為其有利注意之參考資料，如其所辯僅為
      空泛之詞而無具體事證可查，在訴訟上已失參考價值，於判決亦不足生影響，
      當亦無應於判決內一一說明其不採納理由之可言。惟被告及辯護人於原審已多
      次辯稱告訴人應早已知其書，何以二年後才提出告訴云云，原判決被告之辯解
      亦已敘及，然此關乎告訴是否合法，判決理由應予說明。但原判決對此有利被
      告之辯解，何以不採，並未說明其理由，難認無判決理由不備之違誤。
四、科刑之理由－
（一）審酌被告係高雄市星相卜卦堪輿職業工會常務監事，在堪輿五形界自有一定地
      位，卻為私心且貪圖己便，剽竊告訴人長期授課之心血結晶，經由陳啟銓取得
      告訴人筆記著作後，共同加以抄襲重製成書稿並編目後，委由武陵公司出版行
      銷，而侵害告訴人之著作財產權，造成告訴人莫大損害及困擾，影響告訴人權
      益甚鉅，且犯後一再飾詞狡辯，毫無悔意，多年來未曾向告訴人致歉，在原審
      經法官勸諭和解，其所謂釋放善意竟是願與告訴人併列作者，如此行徑足見其
      惡性非輕等一切情狀，認宜量處有期徒刑八月，以資懲儆。本件雖係被告為其
      利益而上訴，惟因原審判決適用法條不當而撤銷，依刑事訴訟法第三百七十條
      但書規定，仍得諭知較重於原審判決之刑，併此敘明。
（二）至被告共同重製所得之著作，雖係被告因本件犯行所得之物，然著作權法第九
      十八條規定犯第九十二條之罪所得之物，固得沒收之，但仍以屬於被告所有者
      為限，此觀該條後段規定自明，查該初稿業已交付武陵公司所有，而其餘已出
      版書籍亦非被告所有，已據證人即該公司負責人林輝慶於原審說明在卷，公訴
      人復又提出任何證據足資說明上開資料或書籍為被告所有，依法自不得宣告沒
      收，附此敘明。
據上論結，應依刑事訴訟法第三百六十九條第一項前段、第三百六十四條、第二百九
十九條第一項前段，修正後著作權法第九十一條第一項，刑法第二條第一項前段、第
十一條前段、第二十八條，判決如主文。
本案經檢察官林應華到庭執行職務。
中      華      民      國      九十三     年      五     月    十一    日
                              臺灣高等法院高雄分院刑事第三庭
                                  審判長法官  周賢銳
                                        法官  黃蕙芳
                                        法官  黃建榮
右正本證明與原本無異。
如不服本判決應於收受本判決後十日內向本院提出上訴書狀，其未述上訴理由者，
並得於提起上訴後十日內向本院補提理由書狀（均須按他造當事人之人數附繕本)「
切勿逕送上級法院」。
                                      書記官  鄭翠芬
中      華      民      國      九十三     年      五     月    十一    日
附錄：本判決論罪科刑法條：
修正後著作權法第九十一條第一項：
意圖營利以重製之方法侵害他人之著作財產權，處五年以下有期徒刑、拘役，或併科
新台幣二十萬元以上二百萬元以下罰金。
